臺灣高等法院臺中分院刑事判決
                                 111年度金上訴字第1766號
上  訴  人  
即  被  告  林威良


上列上訴人因加重詐欺等案件，不服臺灣彰化地方法院110年度
訴字第900號中華民國111年3月30日第一審判決（起訴案號：臺
灣彰化地方檢察署110年度偵字第9150號），提起上訴，本院判
決如下：
    主  文
上訴駁回。
    事實及理由
一、本案上訴範圍之說明：
    按刑事訴訟法第348條明定：「（第1項）上訴得對於判決之
    一部為之。（第2項）對於判決之一部上訴者，其有關係之
    部分，視為亦已上訴。但有關係之部分為無罪、免訴或不受
    理者，不在此限。（第3項）上訴得明示僅就判決之刑、沒
    收或保安處分一部為之。」，而容許上訴權人僅針對刑、沒
    收或保安處分一部提起上訴，且上開刑事訴訟法第348條第3
    項所謂之「明示」，係指上訴人以書狀或言詞直接將其上訴
    範圍之效果意思表示於外而言（最高法院111年度台上字第3
    398號刑事判決意旨參照）。是原判決關於刑之部分，依據
    現行法律之規定，已得不隨同其犯罪事實、罪名或沒收，而
    得以單獨成為上訴之標的，且於當事人明示僅就原判決之刑
    一部提起上訴時，第二審法院即不得再就已確定而非屬上訴
    範圍之原審法院所認定之犯罪事實、罪名或沒收予以審查，
    而應以原審法院所認定之犯罪事實及罪名，作為論認屬上訴
    範圍之科刑部分妥適與否之判斷基礎。查本案上訴人即被告
    林威良（除以下記載原判決所認定之犯罪事實部分不載其稱
    謂外，其餘部分均稱為被告）於本院審理時雖經合法傳喚而
    無正當之理由未到庭，惟其上訴之範圍，確僅針對原判決之
    刑一部聲明不服而提起上訴一節，業據被告於本院準備程序
    時明示陳明（見本院卷第123頁），並有其所提出之「刑事
    上訴理由狀」（見本院卷第13至17頁）在卷可參，依前揭說
    明，本院自應僅就原判決關於其刑之部分進行審理及審查有
    無違法或未當之處；至於原判決其他部分（指原判決之犯罪
    事實及罪名部分），則均已確定而不在被告上訴及本院審理
    之範圍，先予指明。
二、本案據以審查原判決之刑妥適與否之原審所認定之犯罪事實
    及罪名（均已確定）：　　
(一)原判決所認定之犯罪事實：「陳雅雯（註：已由原審判決確
    定）、林威良均得預見為不熟識之人領取來路不明款項等工
    作，甚可能係不法份子進行詐騙犯罪後，為掩飾或隱匿其犯
    罪所得之本質、來源、去向、所在（即洗錢）手法，竟基於
    參與犯罪組織之犯意，各別加入自稱『王偉傑』、『李俊維』及
    暱稱『樂天』、『赤兔馬』等人所組成之3人以上，以實施詐術
    為手段，具持續性及牟利性之有結構性詐欺集團犯罪組織，
    分別為下列行為：(一)...（此部分為原審同案被告陳雅雯
    之犯罪事實，故略而不引）。(二)林威良於110年3月間某日
    ，見社群軟體『飛機』之聊天室上刊登找工作廣告，經與不詳
    姓名年籍、暱稱『樂天』、『赤兔馬』之成年人聯繫後，知悉該
    工作僅係代他人領取金錢，內容極為單純，卻能取得每次新
    臺幣（下同）3,000元以上不等之報酬，顯然係為掩護他人
    不法犯罪所用，竟為求賺取上開報酬，加入不詳姓名年籍、
    暱稱『樂天』、『赤兔馬』等人所組成之3人以上之詐欺集團犯
    罪組織，擔任俗稱『收水』之工作，且於參與本案詐欺集團期
    間，與『樂天』、『赤兔馬』等人及本案詐欺集團不詳成員基於
    3人以上共同詐欺取財及一般洗錢之犯意聯絡，先由本案詐
    欺集團不詳成員於附表所示詐騙時間、以附表所示詐騙方式
    ，向附表所示葉勝裕、陳茂林施詐，致該等被害人陷於錯誤
    ，匯款入陳雅雯上開帳戶內，待陳雅雯領出款項後，林威良
    即依『赤兔馬』之指示，搭乘不詳年籍姓名之成年代駕司機所
    駕駛之其不知情女友黃衫綦名下之車牌號碼00-0000號自小
    客車，於110年6月7日上午10時34分許，在彰化市○○街00巷0
    0號前，與陳雅雯簽立『代收代付合約』，隨後即自同日上午1
    1時起，在上址，陸續向陳雅雯收取其所提領之款項共45萬
    元」（原文照引原判決與被告有關之其犯罪事實欄一部分）
    。
(二)原判決認定之被告所犯罪名及與論罪有關部分之摘要說明：
 1、按行為人於參與犯罪組織之繼續中，先後加重詐欺數人財物
    ，因行為人僅為一參與組織行為，侵害一社會法益，應僅就
    首次犯行論以參與犯罪組織罪及加重詐欺罪之想像競合犯，
    而其後之犯行，乃為其參與組織之繼續行為，為避免重複評
    價，當無從將一參與犯罪組織行為割裂再另論一參與犯罪組
    織罪，而與其後所犯加重詐欺罪從一重論處之餘地（最高法
    院107年度台上字第1066號判決意旨參照）。查被告前未曾
    因參與本案同一詐欺集團為詐欺取財犯行而遭起訴詐欺取財
    及參與犯罪組織罪而繫屬於法院之案件，被告參與如原判決
    犯罪事實欄一之如附表編號2所示詐騙告訴人陳茂林之犯行
    ，為其參與本案詐騙組織後之首次犯行，應論以參與犯罪組
    織罪。是核被告就原判決犯罪事實欄一之如附表編號2（指
    告訴人陳茂林部分）所為，係犯組織犯罪防制條例第3條第1
    項後段之參與犯罪組織罪、刑法第339條之4第1項第2款之三
    人以上共同詐欺取財罪、洗錢防制法第14條第1項之一般洗
    錢罪；又被告就原判決犯罪事實欄一之如附表編號1（指告
    訴人葉勝裕部分）所為，則係犯刑法第339條之4第1項第2款
    之三人以上共同詐欺取財罪、洗錢防制法第14條第1項之一
    般洗錢罪。
 2、按共同正犯，本係互相利用，以達共同目的，並非每一階段
    行為，各共同正犯均須參與，而共同實施犯罪行為，在合同
    意思範圍以內，相互利用他人之行為，以達其犯罪之目的，
    原不必每一階段行為均經參與，祇須分擔犯罪行為之一部，
    即應對於全部所發生之結果共同負責；另按共同正犯之意思
    聯絡，原不以數人間直接發生者為限，即有間接之聯絡者，
    亦包括在內。被告雖非親自提領本案被害人所匯之款項，而
    是由陳雅雯前往提領，且陳雅雯與被告互不相識，惟被告與
    陳雅雯、LINE暱稱「王偉傑」、「李俊維」及社群軟體「飛
    機」暱稱「樂天」、「赤兔馬」等其他詐騙集團成員間彼此
    分工而共同完成本案犯罪行為，應認被告與陳雅雯及上開「
    王偉傑」、「李俊維」、「樂天」、「赤兔馬」等詐騙集團
    其他成年成員間，就本案上開各罪之犯行，具有犯意聯絡與
    行為分擔，均應論以共同正犯。
 3、被告就原判決犯罪事實欄一之如附表編號1（指告訴人葉勝
    裕部分）所為，係以一行為犯刑法第339條之4第1項第2款之
    三人以上共同犯詐欺取財罪及洗錢防制法第14條第1項之一
    般洗錢罪2罪名，為想像競合犯，應從一重之刑法第339條之
    4第1項第2款之三人以上共同犯詐欺取財罪處斷；又被告就
    原判決犯罪事實欄一之如附表編號2（指告訴人陳茂林部分
    ）所為，係以一行為犯組織犯罪防制條例第3條第1項後段之
    參與犯罪組織罪、刑法第339條之4第1項第2款之三人以上共
    同犯詐欺取財罪及洗錢防制法第14條第1項之一般洗錢罪3罪
    名，亦為想像競合犯，應依刑法第55條之規定，從一較重之
    刑法第339條之4第1項第2款之三人以上共同犯詐欺取財罪處
    斷。
 4、被告所犯上揭2罪間，犯意各別，行為互殊，應予分論併罰
    。
三、本院就被告對原判決之刑一部上訴，於此上訴範圍內，就被
    告各次犯行與其刑有關事由之認定說明：　
(一)按最高法院刑事大法庭之裁定，除因依法院組織法第51條之
    10之規定，對提案庭提交之案件有拘束力外，基於預測可能
    性及法安定性之精神，並無溯及既往之效力。是以，最高法
    院刑事大法庭111年4月27日110年台上大字第5660號裁定意
    旨雖揭示被告構成累犯之事實及應加重其刑之事項，均應由
    檢察官主張並具體指出證明之方法後，經法院踐行調查、辯
    論程序，方得作為論以累犯及是否加重其刑之裁判基礎等情
    ，然亦同時敘明有關下級審法院在檢察官未主張或盡其舉證
    、說明責任之情形下，業依職權調查，因而論以累犯，本乎
    前科形成累犯處斷刑或作為宣告刑事由之裁量，只須滿足其
    一，其評價即足，上級審法院自不能據以撤銷原判決等語。
    查原審於111年3月30日宣判時，業於原判決理由欄三、(六)
    中敘及：被告前曾因妨害自由案件，經臺灣臺中地方法院以
    107年度簡字第376號判決判處有期徒刑4月確定，並已於108
    年4月11日執行完畢等情，有臺灣高等法院被告前案紀錄表
    在卷可稽，被告於上開有期徒刑執行完畢後，5年內故意再
    犯本件有期徒刑以上之2罪，均為累犯，依司法院釋字第775
    號解釋意旨，考量其於前開刑罰執行完畢後，5年內即再犯
    本案各罪，顯見對於刑罰之反應力薄弱，有加重其刑之必要
    ，且被告本案所犯上揭2罪，並不因累犯之加重致其所受刑
    罰有超過其所應負擔罪責、或使其人身自由因而受過苛侵害
    之情形，爰均依刑法第47條第1項之規定，各予加重其刑等
    情；又於被告上訴本院後，已據蒞庭檢察官於本院審理時同
    為舉證主張而請求就被告上開所犯三人以上共同詐欺取財之
    2罪，均依累犯規定予以加重其刑（見本院卷第160頁），本
    院參酌原判決此部分之說明裁量事由，並考量雖被告前案與
    本案所犯之罪名、罪質及侵害法益不同，然均為故意之犯罪
    ，且其於前案執行完畢後，歷經2年又1個多月之期間（未超
    逾累犯所定前案執行完畢後5年內再犯之5年期間一半以上）
    ，即再犯本案之罪，足徵其前案徒刑之執行難收成效，故認
    原判決此部分所為裁量尚無不合。
(二)按組織犯罪防制條例第8條第1項固規定「犯第3條之罪…偵查
    及審判中均自白者，減輕其刑」，又洗錢防制法第16條第2
    項亦規定：「犯前2條之罪，於偵查或審判中自白者，減輕
    其刑」，且被告就其所犯參與犯罪組織罪及有將詐欺不法款
    項提領後逐層轉交而予以隱匿之洗錢事實，於偵查、原審審
    理及本院準備程序中均自白不諱，原應依組織犯罪防制條例
    第8條第1項、洗錢防制法第16條第2項之規定減輕其刑，然
    因被告就本案2次所犯既應各從一較重之加重詐欺取財罪處
    斷，且該重罪並無法定減刑事由，自無從再適用上開條項規
    定減刑，但將於量刑時一併審酌。
(三)按刑法第59條之酌量減輕其刑，必於犯罪之情狀，在客觀上
    足以引起一般同情，認為即予宣告法定最低度刑期，猶嫌過
    重者，始有其適用，至於行為人之素行、犯罪之動機、手段
    、情節、惡性、所生危害、已否獲取報酬及其犯後態度等情
    ，均僅可作為在法定刑內之科刑標準，不得據為刑法第59條
    所定酌量減輕其刑之理由。本院酌以現今詐欺集團氾濫猖獗
    ，且依被告上開參與三人以上共同詐欺取財2次之分工犯罪
    情節，使告訴人陳茂林、葉勝裕所受損害非輕，自均非符合
    刑法第59條所稱之犯罪情狀顯可憫恕之要件，故認各在其法
    定範圍內予以量刑，並不存有何情輕法重之情，而均無刑法
    第59條規定之適用，併此說明。
四、本院駁回上訴之說明：　
(一)原審認被告所為各應成立三人以上共同詐欺取財之2罪，乃
    就科刑部分，審酌被告自述高職肄業，沒有其他專門技術或
    證照，未婚，無子女，入監前與父親同住於祖厝，平日幫舅
    公務農工作，沒有什麼收入，家中經濟都是由其處理，其父
    親雖也有養豬，但是收入不穩定，弟弟則在安養之家，每月
    開銷要好幾萬元等智識程度、家庭經濟狀況，並考量被告並
    非居於詐欺集團中之核心主導地位，且犯後坦承犯行，並與
    告訴人葉勝裕於原審時就民事部分調解成立（有臺灣彰化地
    方法院111年度彰司附民移調字第3號調解程序筆錄1份在卷
    可參，見原審卷第109至110頁），承諾賠償告訴人葉勝裕所
    受損害，兼衡被告之犯罪目的、動機、手段、對告訴人陳茂
    林、葉勝裕侵害之程度等一切情狀，就被告上開所犯三人以
    上共同詐欺取財之2罪，分別量處有期徒刑1年1月、1年2月
    ，並定應執行刑為有期徒刑1年5月，核原判決就被告所犯各
    罪之量刑及所定應執行刑，並未有何違法或裁量濫用之未當
    之處，並無不合。
(二)被告上訴意旨雖以自述之與定應執行刑有關之法律意見及理
    論，並以伊本案所犯三人以上共同詐欺取財之2罪，自己所
    圖利潤不多，惡性及侵害法益非嚴重，犯後已坦承犯行，復
    在另案供出上游者等情，希再予從輕量刑，而認原判決就其
    所犯各罪之量刑及所定應執行刑均有過重（參見本院卷第13
    至17、123至126頁）。然按刑之量定，係實體法上賦予法院
    得依職權自由裁量之事項，苟已以行為人之責任為基礎，並
    斟酌刑法第57條各款所列情狀，在法定刑度內酌量科刑，而
    無明顯失出失入之情形，即不得任意指摘為違法。查：1、
    原判決就被告所為前開三人以上共同詐欺取財之2次犯行，
    已依刑法第57條之規定審酌後，各別予以科刑及定其應執行
    刑，客觀上未逾越法定刑度，亦未有違比例或公平原則（業
    如前述），且與被告上訴內容所引與定應執行刑有關之法律
    見解，並未相悖。2、又被告所述其中伊於110年7月間被查
    獲而脫離本案犯罪組織後，又於110年10月間另行加入他案
    之犯罪組織而再犯加重詐欺等罪〈指臺灣桃園地方檢察署111
    年度偵字第17642號等案號之起訴書案件〉，並就此另案部分
    供述伊曾於偵查中供出上游等語〈見本院卷第73至74、125至
    126頁），倘若屬實，固可作為被告另案量刑之斟酌事項，
    然尚非可影響於本案原判決之科刑本旨，自無可作為對被告
    有利之量刑事由，被告以與此有關之上訴內容，指摘原判決
    之科刑過重，非有理由。3、再被告於原審固曾與告訴人葉
    勝裕就民事部分調解成立，表明願給付告訴人葉勝裕新臺幣
    9萬元（有上開臺灣彰化地方法院111年度彰司附民移調字第
    3號調解程序筆錄1份在卷可稽，見原審卷第109至110頁），
    惟被告至今分文未為支付（此有告訴人葉勝裕向本院提出之
    刑事陳述意見狀在卷可憑，見本院卷第141頁），則於被告
    上訴本院後，並未有何較之原審更為有利之科刑事由存在，
    而得以據以再為從輕量刑。4、基上所述，被告前開上訴意
    旨，主要無非僅係對於原判決各罪之量刑及所定應執行刑予
    以爭執，惟被告上揭所述請求再據以從輕量刑或定應執行刑
    之事項，或已為原判決科刑時所斟酌、或尚不足以影響於原
    判決之量刑本旨，被告上訴俱未依法指摘或表明第一審判決
    在各罪之量刑及所定應執行刑方面，有何足以影響原判決此
    部分本旨之不當或違法，被告前揭上訴為無理由，應予駁回
    。
五、被告於本院審理期日經合法傳喚，無正當之理由不到庭，故
    不待其陳述，依法逕行判決。
據上論斷，應依刑事訴訟法第371條、第368條，判決如主文。
本案經檢察官姚玎霖提起公訴，檢察官劉家芳到庭執行職務。
中　　華　　民　　國　　111 　年　　10　　月　　13　　日
                  刑事第十二庭  審判長法　官  張國忠
                                      法　官  高文崇
                                      法　官  李雅俐
以上正本證明與原本無異。
如不服本判決應於收受送達後20日內向本院提出上訴書狀，其未
敘述上訴之理由者，並得於提起上訴後20日內向本院補提理由書
（均須按他造當事人之人數附繕本）「切勿逕送上級法院」。因
疫情而遲誤不變期間，得向法院聲請回復原狀。
                                      書記官  蕭怡綸

中　　華　　民　　國　　111 　年　　10　　月　　13　　日
附錄科刑法條：
刑法第339條之4：
犯第339條詐欺罪而有下列情形之一者，處1年以上7年以下有期
徒刑，得併科1百萬元以下罰金：
一、冒用政府機關或公務員名義犯之。
二、三人以上共同犯之。
三、以廣播電視、電子通訊、網際網路或其他媒體等傳播工具，
    對公眾散布而犯之。
前項之未遂犯罰之。　
洗錢防制條例第14條：
有第2條各款所列洗錢行為者，處7年以下有期徒刑，併科新臺幣
5百萬元以下罰金。
前項之未遂犯罰之。
前2項情形，不得科以超過其特定犯罪所定最重本刑之刑。
組織犯罪防制條例第3條第1項：
發起、主持、操縱或指揮犯罪組織者，處3年以上10年以下有期
徒刑，得併科新臺幣1億元以下罰金；參與者，處6月以上5年以
下有期徒刑，得併科新臺幣1千萬元以下罰金。但參與情節輕微
者，得減輕或免除其刑。

附表（即原判決附表編號1、2部分）
編號 被害人 詐騙方法 被害人匯款時間及匯入帳戶 匯款金額  提款車手 提領時間 提領金額  提領地點 1 葉勝裕 詐騙集團成員於110年6月5日17時10分許，冒充葉勝裕之遠房親戚來電，向葉勝裕佯稱需借款應急，致葉勝裕陷於錯誤而匯款 110年6月7日11時10分，匯入合作金庫000-0000000000000號帳戶（戶名：陳雅雯） 150,000元 陳雅雯 110年6月7日12時16分 20,000元 彰化縣○○市○○路000號（統一超商新龍邸門市）ATM  備註： 陳雅雯將被害人匯入之其中1萬元轉帳至其中華郵政000-00000000000000號帳戶       110年6月7日 12時18分 20,000元        110年6月7日12時20分 20000元        110年6月7日12時21分 20,000元        110年6月7日12時22分 20,000元        110年6月7日12時23分 20,000元        110年6月7日12時24分 20,000元  2 陳茂林 詐騙集團成員於110年6月4日20時許，冒充陳茂林之姪子來電，向陳茂林佯稱急需款項周轉，致陳茂林陷於錯誤而匯款。 110年6月7日11時20分，匯入中華郵政000-00000000000000號帳戶（戶名：陳雅雯） 150,000元 陳雅雯 110年6月7日12時55分 160,000元 彰化縣○○市○○○路00號南郭郵局臨櫃提款